---
title: "Tema 1. Ejercicio obligatorio"
author: "Pedro Fernández Rodríguez"
date: "11/10/2021"
output:
  html_document:
    df_print: paged
  pdf_document: default
---

```{r setup, include=FALSE}
knitr::opts_chunk$set(echo = TRUE)
```

Vamos a analizar la correlación entre el la variable puntos(Points) y la 
variable goles marcados(GoalsScored) del paquete _eurosoccer_.

Para acceder a los datos escribimos en R:
```{r 1}
#instalar el paquete WRS2
#install.packages("WRS2")
```
```{r 2}
#activar el paquete WRS2
library(WRS2)
```
```{r 3}
#activar los datos
data(eurosoccer)
```

## Visualice la relación entre las dos variables.
Para realizar un diagrama de dispersión entre las dos variables, vamos a 
utilizar la función ggplot del paquete ggplot2. Nuevamente, realizamos la 
instalación (si fuera necesario) y la activación del paquete antes de 
utilizarlo.

```{r 4}
#Instalar el paquete en caso de que aún no lo tengan
#install.packages("ggplot2")
```
```{r 5}
# activar el paquete
library(ggplot2)
```

Ahora estamos listos para realizar el diagrama de dispersión. En la función 
ggplot debemos indicar dónde se encuentran los datos (en el objeto eurosoccer) y 
con el argumento estético aes le indicamos cuál variable irá en el eje x y cuál 
en el eje y. Luego agregamos la función geom_point para que incluya la nube de 
puntos.

```{r 6, echo=FALSE}
ggplot(data = eurosoccer, aes(x = Points, y = GoalsScored)) + geom_point()
```

Vemos que la relación es positiva o directa y bastante lineal. No parece haber 
_outliers_ llamativos.

## Calcule el coeficiente de correlación pertinente.
Tenemos suficientes datos y la relación es bastante lineal, por lo cual tendría 
sentido analizar la correlación lineal de Pearson:
```{r 7}
#Correlaciones de Pearson entre Points-GoalsScored.
cor(x = eurosoccer$Points,
y = eurosoccer$GoalsScored)
```

Obtenemos que las variables se relacionan de manera positiva y fuerte, con 
r ≈ .87

Si quisiéramos calcular el coeficiente de correlación de Spearman, que se ve menos afectado por los posibles outliers, haríamos lo siguiente:
```{r 8}
#Correlaciones de Spearman entre Points-GoalsScored.
cor(x = eurosoccer$Points,
y = eurosoccer$GoalsScored, 
method = "spearman")
```

## Realice una prueba de hipótesis para saber si la correlación es significativa. Compruebe los supuestos.
También podemos realizar una prueba de hipótesis para saber si la correlación es
significativa (significativamente distinta de cero). Si optamos por el 
coeficiente de correlación de Pearson debemos primero comprobar el supuesto de 
normalidad con la prueba de Shapiro Wilks.
```{r 9}
#Prueba de Normalidad de Points
shapiro.test(eurosoccer$Points)
```
```{r 10}
#Prueba de Normalidad de GoalsScored
shapiro.test(eurosoccer$Points)
```

Para un nivel de confianza del 95% (p-valor > .05), podemos afirmar que ninguna 
de las dos variables sigue una distribución normal. Por lo tanto, si queremos 
realizar la prueba de hipótesis de la correlación debemos utilizar el 
coeficiente de correlación de Spearman.

```{r 11}
#Prueba de hipótesis: Spearman.
cor.test(x = eurosoccer$Points,
y = eurosoccer$GoalsScored, 
method = "spearman")
```

Existe una correlación fuerte (rho ≈ .88) y significativa (p-valor < .001) entre
los goles marcados y los puntos.

## Calcule la potencia estadística actual.
Para calcular con qué confianza podemos afirmar nuestras conclusiones, vamos a 
calcular la potencia estadística del estudio. Para ello utilizamos la función 
pwr.r.test del paquete pwr.
```{r 12}
#install.packages("pwr")
```
Activamos el paquete.
```{r 13}
#activamos el paquete pwr
library(pwr)
```

Le indicamos a la función pwr.r.test la información que 
tenemos.
```{r 14}
# calculamos la potencia estadística del estudio
pwr.r.test(n = 96, #el número de observaciones que tenemos
r = 0.8805386, #la estimación de la correlación que tenemos
sig.level = .05, #el nivel de confianza con el que trabajamos 5%
power = NULL) #este es el valor que estimará, por eso lo dejamos en NULL
```
La potencia estadística estimada es del 100% con lo cual tenemos confianza en 
que la correlación entre Points y GoalsScored es significativa.

## Evalúe la correlación parcial entre Points y GoalsScored según la tercera variable goles de diferencia (GoalDifference).

Por último, para evaluar si la relación entre los puntos(Points)) y los goles 
marcados(GoalsScored) se ve perturbada por los goles de 
diferencia(GoalDifference), vamos a realizar una correlación parcial. En este 
caso queremos ver la correlación entre Points y GoalsScored, controlando el 
efecto de GoalDifference.

Para ello, utilizamos la función pcor.test del paquete ppcor.
```{r 15}
#instalamos el paquete ppcor si lo necesitamos
#install.packages("ppcor")
```
Activamos el paquete y los datos, ya que la función pcor.test no incluye el 
argumento data para indicarle dónde se encuentran las variables a analizar.
```{r 16}
#activamos el paquete ppcor
library(ppcor)
#activamos las variables
attach(eurosoccer)
```
En la función pcor.test indicamos con x e y las variables para las que vamos a 
analizar la correlación y con z la variable que vamos a controlar. Además, como 
hemos visto que la correlación de Spearman es más adecuada en este caso, le 
especificamos el método con el que queremos que trabaje.
```{r 17}
# calculamos la correlación parcial entre Points y GoalsScored, controlando GoalDifference
pcor.test(x = Points,
y = GoalsScored,
z = GoalDifference,
method = "spearman")
```

Obtenemos que la correlación parcial entre los puntos(Points) y los goles 
marcados(GoalsScored) permanece significativa (p-valor < .05) cuando controlamos
el efecto de los goles de diferencia(GoalDifference) pero su valor disminuye 
drásticamente hasta rs ≈ .3.
Obtenemos en notación APA: S(93) ≈ 3.067, p < .01, rs ≈ 0.3, donde los grados de 
libertad se calculan como n-2-k, con k=1 por tratarse de una correlación 
parcial.

En definitiva, existe una relación significativa pero débil entre Points y 
GoalsScored; la variable GoalDifference también tiene un rol importante en la 
determinación de los puntos.
